【裁判字號】    93,訴,548
【裁判日期】    950331
【裁判案由】    返還信託物等
【裁判全文】
臺灣臺北地方法院民事判決               93年度訴字第548號
    原      告  甲○○
    訴訟代理人  鍾周亮律師
    被      告  行政院國軍退除役官兵輔導委員會台北市榮民
                服務處
    法定代理人  丙○○
    訴訟代理人  楊俊雄律師
上列當事人間請求返還信託物等事件，本院於民國九十五年二月
二十四日言詞辯論終結，判決如下：
    主  文
被告應給付原告新台幣壹萬柒仟伍佰拾肆元，及自民國九十三年
二月四日起至清償日止，按年息百分之五計算之利息。
原告其餘之訴駁回。
訴訟費用由原告負擔百分之九十，餘由被告負擔。
本判決原告勝訴部分得假執行。但被告如以新台幣壹萬柒仟伍佰
拾肆元為原告預供擔保，得免為假執行。
原告其餘假執行之聲請駁回。
    事實及理由
壹、程序方面：
一、被告行政院國軍退除役官兵輔導委員會台北市榮民服務處之
    法定代理人原為范垂聲，嗣於民國九十三年七月十六日變更
    為丙○○，有行政院國軍退除役官兵輔導委員會輔人字第０
    九三０００六九一一號令可證，並據其於九十三年七月十九
    日具狀聲明承受訴訟在案，核無不合，應予准許。
二、原告起訴主張：「一、被告應將被繼承人方傳恩之坐落台北
    市○○區○○段二小段四九０地號、地目：建，面積三公畝
    七平方公尺，權利範圍六十四分之一之土地移轉登記予原告
    。二、被告應以被繼承人方傳恩之坐落台北市○○區○○段
    二小段四九０地號、地目：建，面積三公畝七平方公尺，權
    利範圍六十四分之一之遺產，折算為價額償還原告美金四千
    五百元之債務及償還應給付原告新台幣（下同）一萬一千五
    百十四元之債務，暨均自起訴狀繕本送達翌日起至清償日止
    按年利率百分之五計算之利息。三、訴訟費用由被告等負擔
    。四、本件原告願供擔保，請准宣告假執行。」，嗣於九十
    三年三月三十一日言詞追加不當得利為第一項聲明之訴訟標
    的法律關係，又於九十三年十月十八日具狀變更聲明：「一
    、被告應將被繼承人方傳恩之坐落台北市○○區○○段二小
    段四九０地號、地目：建，面積三公畝七平方公尺，權利範
    圍六十四分之一之土地移轉登記予原告。二、被告應給付原
    告一萬七千五百十四元及自訴狀繕本送達翌日起至清償日止
    按週年利率百分之五計算之利息。三、被告應以被繼承人方
    傳恩之座落台北市○○區○○段二小段四九０地號、地目：
    建，面積三公畝七平方公尺，權利範圍六十四分之一之土地
    ，折算為價額，償還應給付原告美金四千五百元之債務。
    四、訴訟費用由被告負擔。五、就第二項聲明，原告願供擔
    保，請求准予宣告假執行」，並增加備位聲明：「一、被告
    應於鈞院九十三年度家催字第五號民事裁定之公示催告期間
    屆滿後，將被繼承人方傳恩之坐落台北市○○區○○段二小
    段四九０地號、地目：建，面積三公畝七平方公尺，權利範
    圍六十四分之一之土地移轉登記予原告。二、被告應於第一
    項公示催告期間屆滿後，給付原告一萬七千五百十四元及自
    訴狀繕本送達翌日起至清償日止按週年利率百分之五計算之
    利息。三、被告應於第一項公示催告期間屆滿後，以被繼承
    人方傳恩之座落台北市○○區○○段二小段四九０地號、地
    目：建，面積三公畝七平方公尺，權利範圍六十四分之一之
    土地，折算為價額償還應給付原告美金四千五百元之債務。
    四、訴訟費用由被告負擔。五、就第二項聲明，原告願供擔
    保，請求准予宣告假執行」；原告又於九十四年四月二十六
    日具狀追加無名契約法律關係為第一項聲明之訴訟標的法律
    關係，再於九十四年四月二十九日得被告同意變更為確認之
    訴、末於九十四年九月七日變更聲明為「一、被告應將被繼
    承人方傳恩之坐落台北市○○區○○段二小段四九０地號、
    地目：建，面積三公畝七平方公尺，權利範圍六十四分之一
    之土地移轉登記予原告。二、被告應給付原告一萬七千五百
    十四元及自訴狀繕本送達翌日起至清償日止按週年利率百分
    之五計算之利息。三、被告應以被繼承人方傳恩之座落台北
    市○○區○○段二小段四九０地號、地目：建，面積三公畝
    七平方公尺，權利範圍六十四分之一之土地，折算為價額，
    償還應給付原告美金四千五百元之債務。四、訴訟費用由被
    告負擔。五、就第二項聲明，原告願供擔保，請求准予宣告
    假執行」，核其所為，雖屬訴之變更追加，惟請求之基礎事
    實同一，且不甚礙被告之防禦及訴訟之終結，依民事訴訟法
    第二百五十五條第一項第二款、第七款規定，應予准許。
貳、原告起訴主張：緣訴外人方傳恩（已歿）為被告列冊之退除
    役官兵，依臺灣地區與大陸地區人民關係條例（下稱系爭條
    例）第六十八條第一項規定，應由被告管理其遺產。原告與
    訴外人方傳恩合資購買坐落台北市○○區○○段二小段四九
    ０地號、地目：建，面積三公畝七平方公尺，權利範圍三十
    二分之一之土地，經雙方同意各得其二分之一，並信託登記
    方傳恩名下，今方傳恩已死亡，雙方信託關係當然終止，自
    應將原告所有上開土地，權利範圍六十四分之一移轉登記予
    原告，或謂於信託關係存續期間，方傳恩受有上述土地，權
    利範圍六十四分之一之登記，固係有法律上原因，然於方傳
    恩死亡時，因信託關係基於信任關係而生，故應認為於受託
    人死亡時終止，原告除得依信託關係終止而請求返還信託物
    外，訴外人方傳恩之受領上述登記，亦因信託關係終止，原
    受有利益之登記，成為無法律上原因，致使應受登記而未登
    記之原告受有損害，符合不當得利請求權之構成要件。又訴
    外人方傳恩之繼承人方乃成為大陸地區人民，訴外人方傳恩
    所有上開土地，權利範圍六十四分之一，經訴外人方乃成以
    美金四千五百元出售予原告，依系爭條例第六十九條第一項
    規定，大陸地區人民不得在台灣地區取得不動產物權，則上
    開買賣屬自始給付不能，應屬無效，訴外人方乃成應依不當
    得利返還其所受領美金四千五百元，依系爭條例第六十七條
    第四項規定，被告應以訴外人方傳恩所有上開土地，權利範
    圍六十四分之一，折算價額以償應給付原告美金四千五百元
    之債務。再者，原告代繳系爭土地自八十三年至九十二年之
    地價稅，合計三萬五千零二十八元，其中一半應由訴外人方
    傳恩繳納，原告未受委任，並無義務，代其繳納上述一半金
    額，被告為訴外人方傳恩之遺產管理人，就原告代訴外人方
    傳恩繳納一半地價稅共一萬七千五百十四元，依系爭條例第
    四十一條規定：「台灣地區人民與大陸地區人民之民事事件
    ，除本條例另有規定外，適用臺灣地區之法律」，則原告未
    受委任，並無義務，代訴外人方傳恩繳納之上述地價稅之一
    半，原告自得依民法第一百七十六條第一項或同法第一百七
    十九條規定請求給付上述款項等語。並聲明：（一）被告應
    將被繼承人方傳恩之座落台北市○○區○○段二小段四九０
    地號、地目：建，面積三公畝七平方公尺，應有部分六十四
    分之一之土地移轉登記予原告。（二）被告應給付原告一萬
    七千五百十四元及自訴狀繕本送達翌日起至清償日止按週年
    利率百分之五計算之利息。（三）被告應以被繼承人方傳恩
    之座落台北市○○區○○段二小段四九０地號、地目：建，
    面積三公畝七平方公尺，應有部分六十四分之一之土地，折
    算為價額，償還應給付原告美金四千五百元之債務。（四）
    就第二項聲明，原告願供擔保，請求准予宣告假執行。
參、被告則以：按系爭條例第六十六條第一項規定：「大陸地區
    人民繼承台灣地區人民之遺產，應於繼承開始起三年內以書
    面向被繼承人住所地之法院為繼承之表示，逾期視為拋棄其
    繼承」，經查，亡故榮民即訴外人方傳恩於八十二年十月十
    七日在安徽省准南市因病死亡，原告所主張訴外人方乃成係
    訴外人方傳恩居住於大陸地區之獨子，訴外人方乃成迄未向
    被繼承人即訴外人方傳恩住所地之台灣台北地方法院為繼承
    之表示，故依前揭條文所規定之文義，訴外人方乃成既未在
    訴外人方傳恩死亡後三年內為繼承之表示，自屬視為拋棄其
    繼承，訴外人方乃成自無繼承訴外人方傳恩遺產之權利。如
    前揭說明，訴外人方乃成既無繼承亡故榮民即訴外人方傳恩
    遺產之權利，則訴外人方乃成自無權出賣亡故榮民即訴外人
    方傳恩之遺產，原告主張訴外人方乃成出賣訴外人方傳恩之
    遺產，概與被告無涉，故原告為如訴之聲明第二項之請求自
    屬欠缺權利保護要件。另按「當事人主張有利於己之事實者
    ，就其事實有舉證之責任。」、「私文書應由舉證人證明其
    真正。」民事訴訟法第二百七十七條前段、第三百五十七條
    前段均定有明文，復按「民事訴訟如係由原告主張權利者，
    應先由原告負舉證之責，若原告先不能舉證，以證實自己主
    張之事實為真正，則被告就其抗辯之事實即令不能舉證，或
    其所舉證據尚有疵累，亦應駁回原告之請求。」最高法院十
    七年上字第九一七號判例可參。查，原告主張與訴外人方傳
    恩有共同投資及信託登記系爭土地之情事，因原告所提出之
    合資契約書其內容是否為真正、何人所書寫、立合約人之簽
    署是否為訴外人方傳恩之親自簽名皆為被告所否認，原告除
    了前開合資契約書外，有否真正出資及其出資證明文件之有
    無，關係有無共同出資事實之認定，且原告既主張系爭土地
    於七十六年五月十一日合資向台灣台北地方法院購得，並信
    託登記於訴外人方傳恩名下，原告與訴外人方傳恩何以直至
    八十年四月八日始簽立原告所提出之合資契約書。又訴外人
    方傳恩係八十二年十月十七日於大陸死亡，如原告主張係訴
    外人方傳恩亡故後三個月內，即已向大陸地區人民即訴外人
    方乃成購得系爭土地之二分之一所有權，為何原告遲至九十
    二年底才起訴請求返還信託物之移轉系爭土地登記，在在顯
    示該契約並非真正。依舉證配置原則，原告須負舉證責任，
    原告除了提出合資契約書以外，並未能舉證原告與方傳恩有
    共同出資購買系爭土地之全部往來資料，除非原告能提出其
    有共同出資交給訴外人方傳恩買受系爭土地之資金往來資料
    ，並證明該合約書確為訴外人方傳恩親筆，否則不能僅單憑
    前開合約書之出具，即認定原告與訴外人方傳恩就系爭土地
    有共同出資之關係。又證人乙○○於九十三年七月五日證述
    內容有矛盾，並不足以採納作為原告甲○○就系爭土地有任
    何登記二分之一之情事。又法務部調查局及內政部警政署刑
    事警察局均無法證明該合約書上訴外人方傳恩之署名為其所
    親自簽名等語，資為抗辯，並請求：（一）駁回原告之訴及
    假執行之聲請。（二）如受不利判決，願供擔保請准宣告免
    為假執行。
肆：兩造不爭執之事實：兩造對於訴外人方傳恩於八十二年十月
    十七日在安徽省淮南市死亡之事實不爭執。
伍、得心證之理由：本件原告主張其與訴外人方傳恩合資購買系
    爭坐落台北市○○區○○段貳小段四九０地號、地目：建，
    面積三公畝七平方公尺，權利範圍三十二分之一之土地，經
    雙方同意各得其二分之一，並信託登記於訴外人方傳恩名下
    ，嗣後訴外人方傳恩死亡，信託關係當然消滅，故訴外人方
    傳恩之遺產管理人即被告自應將上開系爭土地權利範圍之二
    分之一移轉登記於原告；又訴外人方傳恩死亡，其大陸獨子
    即訴外人方乃成以美金四千五百元，將訴外人方傳恩與原告
    合資購買之系爭土地權利範圍之二分之一出售原告，因訴外
    人方乃成為大陸地區人民，依系爭條例第六十九條第一項規
    定，不得在台灣地區取得不動產，故上開買賣契約因自始不
    能而無效，依系爭條例第六十七條第四項之規定，大陸地區
    人民繼承之標的若為不動產，自應折算其價額，是被告自應
    以訴外人方傳恩上開土地折算之價額，以償還訴外人方乃成
    應給付原告之美金四千五百元；又系爭土地為原告與訴外人
    方傳恩合資購買，惟上開土地之地價稅均為原告負責繳納，
    故自八十三年以迄九十二年之地價稅，以訴外人方傳恩與原
    告各自持有系爭土地二分之一之權利範圍計算，被告應代訴
    外人方傳恩給付一萬七千五百十四元予原告；被告則以原告
    無從證明系爭土地確為原告與訴外人方傳恩合資購買；且縱
    認訴外人方乃成為訴外人方傳恩之獨子，依系爭條例第六十
    六條第一項之規定，因訴外人方乃成逾三年均未向訴外人方
    傳恩住所地之法院為繼承之表示，依法已視為拋棄其繼承，
    故訴外人方乃成與原告之間有何土地買賣關係，自與訴外人
    方傳恩無涉等語，資為抗辯；是本件應審究者，厥為（一）
    原告與訴外人方傳恩有無合資購買系爭土地，並將其持份信
    託登記在訴外人方傳恩名下？（二）訴外人方乃成是否為訴
    外人方傳恩之法定繼承人？又訴外人方乃成為大陸地區人士
    ，依系爭條例之規定，其繼承權是否已罹於時效而視為拋棄
    繼承？（三）原告繳納系爭土地之地價稅，被告應否代訴外
    人方傳恩給付是項費用予原告？經查：
一、原告主張其與訴外人方傳恩有共同合資購買系爭土地並將其
    持份信託登記在訴外人方傳恩名下之事實，固據其提出兩造
    所簽訂之合約書為證；惟被告否認系爭合約立合約人欄內「
    方傳恩」署押之真正，本院為釐清上開契約之是否為真正，
    經檢送訴外人方傳恩郵政存簿儲金立帳申請書，及本院七十
    三年度民執字第八八四九號卷宗內之「方傳恩」署押，與系
    爭合約「方傳恩」之簽名送請鑑定，經內政部警政署刑事警
    察局先後函覆知：「本案因供比對之郵政存簿儲金帳戶申請
    書及貴院七十三年度民執字第八八四九號卷宗內「方傳恩」
    簽名筆跡有二種書寫方式，特徵不穩定，礙難認定」、「本
    案有關本局九十四年七月二十二日刑鑑字第０九四００八八
    五五九號回函中所謂「二種書寫方式」，係指郵政存簿儲金
    立帳申請書及貴院七十三年度民執字第八八四九號卷宗內「
    方傳恩」簽名筆跡，其筆劃架構、比劃相關位置、連筆方式
    均有二種不同書寫方式，欠缺比劃特徵一致性，致無法歸納
    其筆跡特徵，以進行筆跡比對」等語，此有該署函文二份在
    卷足憑，顯見系爭合約是否為訴外人方傳恩親簽容有疑義；
    又本院經通知上開合約中之見證人即乙○○到庭作證，固證
    稱：伊與原告是親戚，卷附合資購買系爭土地的合約書見證
    人乙○○是伊本人簽名的，而「方傳恩」的名字，是「方傳
    恩」本人簽名的，該契約書前幾行是方傳恩寫的，寫的原因
    ，是為了證明系爭土地是原告與方傳恩一起買的，至於該土
    地，伊不知道他們何時買的？用多少錢買的？伊只知道他們
    是向老百姓買的等語（見本院九十三年七月五日準備程序筆
    錄第三頁以下），按依上開證人之證詞觀之，其擔任該合資
    購買契約之見證人，對於合資購買系爭土地之經過為何？各
    出資之比例？以及向何人所買均所不知，顯悖於常情；且本
    院經詢問原告上開合資購買系爭土地之問題，原告復未能就
    出資額、資金來源及合資比例等事項舉證以實其說，足見上
    開合約是否為真正，原告之舉證尚有未足，故其執憑上開合
    約，即認其與訴外人方傳恩各擁有系爭土地權利範圍之二分
    之一，而請求移轉登記該土地持份予原告，自無理由。
二、次查，訴外人方乃成為大陸地區人士，且為訴外人方傳恩之
    直系血親卑親屬之事實，已據原告提出大陸地區親屬關係公
    證書一份為憑，且為被告所不爭執，自堪信為真實；又大陸
    地區人民繼承台灣地區人民之遺產，應於繼承開始起三年內
    以書面向被繼承人住所地之法院為繼承之表示，逾期視為拋
    棄其繼承，系爭條例第六十六條第一項已有明文；查訴外人
    方傳恩固於八十二年十月十七日在安徽省淮南市死亡，且訴
    外人方乃成為方傳恩大陸地區之直系血親卑親屬；惟訴外人
    方乃成並不知大陸地區人民繼承台灣被繼承人之遺產，應於
    三年內向被繼承人住所地之法院為繼承之表示，致繼承權因
    逾期而視為拋棄繼承一節，復經原告之訴訟代理人自認在卷
    （見本院九十四年八月二十九日準備程序筆錄第二頁），則
    依上開系爭條例第六十六條第一項之規定，訴外人方乃成自
    無繼承訴外人方傳恩遺產之權利，是訴外人方乃成自行出賣
    訴外人方傳恩系爭土地之權利予原告，僅涉及渠等間債權債
    務關係能否履行之責任，自與該契約以外之第三人無何關連
    。是原告主張被告應以被繼承人方傳恩之座落台北市○○區
    ○○段二小段四九０地號、地目：建，面積三公畝七平方公
    尺，應有部分六十四分之一之土地，折算為價額，償還應給
    付原告美金四千五百元之債務，自委無可採。
三、末查，原告主張其繳納系爭土地自八十三年以迄九十二年之
    地價稅，合計三萬五千零二十八元之事實，業據其提出系爭
    土地地價稅繳款收據聯影本十紙為證，且為被告所不否認，
    自堪信為真實；按原告未受委任，並無義務，代訴外人方傳
    恩繳納上述地價稅，則原告主張被告即訴外人方傳恩之遺產
    管理人，應給付上開稅款之二分一即一萬七千五百十四元，
    自屬有理由，應予准許。
四、從而，原告請求被告給付新台幣一萬七千五百十四元，及自
    九十三年二月四日起至清償日止，按年息百分之五計算之利
    息部分，為有理由，應予准許；逾此範圍之請求，為無理由
    ，應予駁回。
陸、兩造其餘攻擊或防禦方法及未經援用之證據，經本院斟酌後
    ，認均不足以影響本判決之結果，自無一一詳予論駁之必要
    ，併此敘明。
柒、本件原告勝訴部分，因被告應給付之金額或價額，未逾五十
    萬元，依民事訴訟法第三百八十九條第一項第五款，應依職
    權宣告假執行。至原告敗訴部分，其假執行之聲請失所附麗
    ，應予駁回。又被告陳明願供擔保，為免假執行之宣告，核
    無不合，茲酌定相當之擔保金額，予以准許。
捌、訴訟費用負擔之依據：民事訴訟法第七十九條、第三百八十
    九條第一項第五款。
中    華    民    國  九十五  年    三    月  三十一  日
                  民事第五庭    法  官  蔡世祺
以上正本係照原本作成。
如對本判決上訴，須於判決送達後二十日內向本院提出上訴狀。
中    華    民    國  九十五  年    三    月  三十一  日
                                書記官  黃媚鵑
附錄：
民事訴訟法第三百九十二條：
法院得宣告非經原告預供擔保，不得為假執行。
法院得依聲請或依職權，宣告被告預供擔保，或將請求標的物提
存而免為假執行。
依前項規定預供擔保或提存而免為假執行，應於執行標的物拍定
、變賣或物之交付前為之。


司法院資訊處製作；財團法人民間司法改革基金會備份。
